【裁判字號】    99,台上,5209
【裁判日期】    990819
【裁判案由】    殺人未遂
【裁判全文】
最高法院刑事判決            九十九年度台上字第五二０九號
上  訴  人  甲○○
選任辯護人  莊柏林律師
            陳淑芬律師
上列上訴人因殺人未遂案件，不服台灣高等法院中華民國九十七
年七月二十九日第二審判決（九十七年度上訴字第二一六五號，
起訴案號：台灣士林地方法院檢察署九十五年度偵字第九五七號
），提起上訴，本院判決如下：
    主  文
上訴駁回。
    理  由
按刑事訴訟法第三百七十七條規定，上訴於第三審法院，非以判
決違背法令為理由，不得為之。是提起第三審上訴，應以原判決
違背法令為理由，係屬法定要件。如果上訴理由書狀並未依據卷
內訴訟資料，具體指摘原判決不適用何種法則或如何適用不當，
或所指摘原判決違法情事，顯與法律規定得為第三審上訴理由之
違法情形，不相適合時，均應認其上訴為違背法律上之程式，予
以駁回。本件上訴人甲○○上訴意旨略稱：(一)、依原判決事實及
理由欄記載，似認上訴人持木製球棒攻擊被害人乙○○三下，其
順序與部位：第一下為「背部」，第二下為「頭部」，第三下為
「背部」，且上訴人持木製球棒揮打被害人背部一下，被害人復
遭同案被告黃偉傑、陳信澈（均經原審判決公訴不受理確定）連
番攻擊後，上訴人仍持原木製球棒接續猛力揮擊被害人頭部、背
部二下，致該木製球棒斷裂等情。然被害人於警詢則供稱：上訴
人第一下係對伊「左頭部」攻擊，致球棒斷裂，上訴人隨即又拿
另一支球棒，繼續重擊伊頭部及身體等語。又依陳信澈於警詢及
第一審準備程序中之供述，以及被害人之友人莊政達於第一審審
理中之證詞，似指陳上訴人以木製球棒攻擊被害人頭部後，陳信
澈與黃偉傑尚有攻擊被害人之動作等語。上開有利於上訴人之證
據，原審未查明釐清，且未說明何以不足採之理由，即率行判決
，有調查職責未盡及判決理由矛盾之違法。(二)、上訴人與被害人
發生鬥毆之事實經過，業據上訴人供述在卷，核與同案被告申作
泓、李然塘（均經原審判決公訴不受理確定）於警詢中證述情節
相符，原判決對此有利於上訴人之證據，未說明不予採信之理由
，有理由不備之違法。(三)、關於上訴人持木製球棒揮擊被害人之
力道及方式，證人陳國印與莊政達於第一審所證差異甚大。原審
未查，竟謂互核一致，有理由矛盾之違法。且使用力道與球棒斷
裂或碎裂間有無相當因果關係，端視球棒之材質，並非所有球棒
斷裂皆會有碎裂情形。再者，該木製球棒斷裂處係呈不規則之散
碎狀，而非直線斷裂，顯有可能因球棒打在被害人背部後斷裂，
致該球棒之棒頭撞擊到被害人頭部。原審未查究明白，亦有調查
未盡之違法。(四)、依李然塘及上訴人於第一審審理中之部分供詞
參互以觀，上訴人所持木製球棒，似係在追打被害人之過程中，
李然塘阻擋與拉扯，因而失手，進而誤擊到被害人之頭部或背部
，且造成其施力點位置不對而斷裂。原審認係上訴人在第三下攻
擊被害人背部時，因用力過猛而斷裂，尚非無疑。且依陳信澈、
李然塘之證詞，與上訴人所供當時係邊跑邊追打被害人，無法瞄
準，不知打到哪裡等語相符，再參之陳國印之證詞，可證明上訴
人並非以被害人之頭部為目標，顯無殺人之犯意。原審未加詳查
，亦未說明上開有利上訴人之證據何以不採之理由，有調查未盡
及判決不備理由之違法。(五)、由陳信澈於第一審準備程序及審理
時之陳述可知，被害人頭部所受之傷害，並非僅由上訴人之攻擊
所造成。原審判決未詳細說明其認定與起訴書所載不同之理由，
逕行認定上訴人單獨逾越共同普通傷害之犯意而提升至殺人犯意
，而摒除其他同案被告之行為，全部推由上訴人一人承擔，顯然
有判決理由不備之違法。(六)、上訴人對於被害人攻擊第二下前，
被害人頭部既已流血而有明顯受傷之情形，即應驚覺事態嚴重而
停止攻擊，而非如原審所述，係遲至攻擊第二下、第三下之後方
停止攻擊，方符常理。又被害人所受之傷害，並非僅由上訴人一
人所造成，則原審僅因上訴人持有木製球棒，逕而認為上訴人有
單獨逾越原先共同普通傷害之犯意，而升高為欲致被害人於死之
殺人犯意一事，即屬誤會。原審漏未審酌莊政達有利於上訴人之
證詞，亦未詳加說明何以不採之理由，自有判決理由不備之違法
。(七)、依陳國印、莊政達之證詞，可知上訴人純因使用球場發生
糾紛，遭被害人謾罵，一時氣憤出手傷人，且被害人於聽從上訴
人之命令下跪之後，上訴人便未再繼續毆打被害人，均足以證明
上訴人並無任何置被害人於死之殺人犯意。原判決未審酌前揭證
人有利於上訴人之證稱，亦未說明何以不採納之理由，有判決理
由不備之違法。(八)、被害人究係遭上訴人毆打倒地，或係自己下
跪，原判決事實欄記載被害人係自行下跪，然於理由欄說明係被
毆打倒地，顯然有判決事實與理由矛盾之違誤。(九)、參酌上訴人
毆打被害人純係基於教訓被害人之傷害意圖，絕無任何殺人之主
觀犯意；且事後於偵查中亦取得被害人之原諒，並撤回本件傷害
罪之告訴，又上訴人業已彌補被害人之民事損害等情，原審仍科
如此重刑，顯然有違罪刑相當原則云云。
惟查：證據之取捨、證據證明力之判斷，以及事實有無之認定，
屬事實審法院之職權，苟其取捨判斷與認定，並不違背論理法則
及經驗法則，即不容任意指為違法，而執為適法之第三審上訴理
由。本件原審認定上訴人有原判決事實欄所載殺人未遂之犯行，
係以：(1)上訴人於警詢、偵查、第一審及原審審理中迭次坦承有
於民國九十四年十一月六日下午二時二十分許，在台北市士林區
○○○街○段堤防外棒球場，持扣案之木製球棒毆打被害人三下
等語不諱；被害人於警詢時陳稱：「有一名青少年身材相當高大
壯碩，約一百九十公分高，手持棒球棍猛力撞擊我的左頭部，導
致該球棒斷裂」等語，而上訴人身高確實逾一百九十公分，有於
偵查中所拍攝之照片卷可稽，足認被害人所指身材高大壯碩，手
持木製球棒猛力撞擊之人係上訴人無疑；目擊證人即被害人之隊
友陳國印於第一審審理時證稱：拿木製球棒者大聲斥喝被害人，
接著拿球棒往被害人身上打第一下，被害人用左手擋住，然後手
斷掉，對方還怒斥被害人，並叫被害人跪下，接著就往被害人背
部、後腦打第二下、第三下，被害人被打第三下後就跪下了，第
三下打完後，木製球棒就斷掉了，持木製球棒者就將球棒丟在一
旁，人揚長而去等語，並當庭指認上訴人即為當日持木製球棒毆
打被害人之人；目擊證人即被害人之隊友莊政達於第一審審理時
亦證稱：我看到拿木製球棒的人打了很多下，用單手持球棒很用
力的揮打在被害人頭部、背部，被害人用手護住頭等語，並當庭
指認持木製球棒者為上訴人；陳信澈、李然塘及申作泓等人於第
一審審理時就上訴人所涉之犯罪事實各以證人身分接受詰問，並
均具結以擔保其證言之真實性後均證稱：上訴人有持木製球棒毆
打被害人等節以觀。足證當日於現場持木製球棒毆打被害人身體
之人確為上訴人無誤。(2)陳國印及莊政達於第一審審理中，經隔
離訊問後，關於上訴人持木製球棒揮擊被害人之身體部位及力道
所為之證詞，互核一致，均足採信，是上訴人確係持扣案木製球
棒猛力揮擊被害人頭部、背部之情，應可認定。(3)觀之卷附台北
市政府消防局九十六年四月十九日函所檢附之救護紀錄表影本及
財團法人新光吳火獅紀念醫院（下稱新光醫院）甲種診斷證明書
，足證陳國印關於上訴人持木製球棒對被害人第一次揮擊，因被
害人以左手抵擋，致左手斷掉等節之證述，應屬可信。(4)由陳國
印、莊政達於第一審審理時之證詞，可證明被害人受上訴人持木
製球棒第一次揮擊後，復遭陳信澈及黃偉傑等人連番攻擊，上訴
人當知被害人已受有傷勢，另上訴人亦知其為身高逾一百九十公
分之身材壯碩年輕男子，且手中又持有質地堅硬木製球棒，復知
人類頭部為人體最為重要之中樞神經，竟趁被害人已受傷之際，
再持前開木製球棒對準被害人之頭部及背部接續猛力揮擊第二下
、第三下，顯見上訴人已自原有共同傷害被害人之犯意，升高為
欲致被害人死亡之犯意甚明。(5)上訴人持木製球棒第二下、第三
下揮擊被害人頭部、背部，被害人經台北市政府消防局人員至現
場救護後，緊急送新光醫院急救等情，有該局救護紀錄表及台北
市指揮中心報案紀錄表可查，被害人經新光醫院驗傷後，因其頭
部左側顳葉頭皮下血腫，經電腦斷層診斷為急性硬腦膜上出血，
於當日（九十六年十一月六日）下午五時三十分進入手術室為開
顱手術，並由新光醫院開立病危通知書，而於同日晚間八時五十
分手術結束，進入加護病房觀察，後於同年月二十四日出院等情
，有新光醫院九十六年七月十八日、九十六年十月十三日函暨所
附之病歷摘要紀錄紙、被害人病歷影本內之出院診斷、病危通知
書、手術紀錄單等在卷可佐。顯見被害人係受上訴人持球棒猛力
揮擊頭部、背部二下之因素，始入院後緊急為開顱手術，並由新
光醫院為病危通知之告知，經新光醫院為開顱手術，而未生死亡
之結果。綜上各節，無論自兇器種類、揮擊部位、下手力道及被
害人之傷勢嚴重程度等情以觀，上訴人持木製球棒對被害人頭部
、背部所為第二下、第三下之攻擊確係基於欲置被害人於死地之
殺人犯意等證據資料，予以綜合判斷，認上訴人之犯行足堪認定
。並指駁：上訴人否認殺人未遂犯行，辯稱：伊並無殺人之犯意
，當時看到被害人的隊友準備上前理論，才拿起木製球棒揮舞，
不知道打到被害人哪一部位云云，係避重就輕之詞，不足採信。
且說明：(1)觀諸扣案木製球棒之照片，該球棒非但已斷裂，甚有
呈碎裂之情，有該照片可考，暨陳國印證稱扣案木製球棒經上訴
人對被害人之頭部、背部猛力揮擊二下後即斷裂等語，足證上訴
人使用力道之猛可見一斑，其所辯僅是教訓被害人云云，不足採
信。(2)依扣案木製球棒照片顯示，該木製球棒斷裂處係成不規則
之散碎狀，而非直線斷裂，則是否可能如上訴人所稱係因球棒打
在被害人背部後斷裂，致該棒頭撞擊到被害人頭部，已令人置疑
。況被害人頭部所受之傷勢非輕，需緊急為開顱手術，若僅單純
因球棒斷裂，致棒頭「恰巧打到」被害人頭部，當不致造成如此
嚴重傷勢，是上訴人此部分所指，顯有誤會。(3)陳信澈及李然塘
於第一審審理中所證：上訴人持木製球棒毆打被害人之力道沒有
很大，就像丟過去這樣，並非要致被害人於死的力道，且未以被
害人的頭部為目標云云，係迴護上訴人之詞，無從對上訴人為有
利之認定等由甚詳。又以核上訴人所為，係犯刑法第二百七十一
條第二項、第一項之殺人未遂罪。上訴人先後密接對被害人為二
次揮擊行為，係基於同一殺人犯意，對同一法益侵害之數舉動接
續施行，乃接續犯，應論以一罪。依刑法第二十七條第一項前段
中止犯之規定減輕其刑後，於法定刑度內酌情量處有期徒刑四年
六月。已詳其所憑證據及認定之理由，所為論斷，均有卷存證
據資料可資覆按。上訴意旨雖指摘原判決關於上訴人部分違法，
然查：(一)、證據係由法院自由判斷，故證人之證言縱令先後未盡
相符或互有矛盾，但事實審法院本於審理所得之心證，就其證言
一部分認為確實可信予以採取，原非法所不許。又同一證人前後
證詞如彼此不能相容，則採信同一證人之部分證言時，當然排除
其他部分之證言，此為法院取捨證據法理上之當然結果，縱未於
判決理由內說明捨棄他部分證言，而僅說明採用某部分證言之理
由，於判決本旨亦無影響，此與判決不備理由尚有未合。原判決
既以上述各證據資料參互以觀，而採信被害人及目擊證人陳國印
、莊政達之前述指證，而為上訴人犯罪之論據，自係認為渠等陳
述互核與事實相符而堪予採信。上訴意旨(一)所指被害人於警詢陳
稱：上訴人第一次對伊左頭部攻擊，球棒斷裂後，隨即又拿另一
支球棒，繼續重擊伊頭部及身體云云，因由上開事證可知上訴人
僅持扣案之木製球棒，並未再持另支球棒毆打被害人，故被害人
該陳述內容與事實不符，而被捨棄不採，原判決雖未於理由中
明對此相左之陳述不予採信之理由，而有微疵，但此於判決之結
果顯無影響，依刑事訴訟法第三百八十條規定，仍不得據為合法
之第三審上訴理由。(二)、所謂對於被告有利之證據不予採納者，
應說明其理由，係指該項證據倘予採納，能予推翻原判決所確認
之事實，而得據以為有利於被告之認定者而言。如非此項有利於
被告之證據，縱未於判決內說明其不足採納之理由，因本不屬於
上開範圍，雖其理由欠備有所違誤，但仍應受刑事訴訟法第三百
八十條之限制，不得據以為第三審上訴之適法理由。原判決既已
說明無論自兇器種類、揮擊部位、下手力道及被害人之傷勢嚴重
程度等情以觀，上訴人持木製球棒對被害人頭部、背部所為第二
下、第三下之攻擊確係基於欲置被害人於死地之殺人犯意等由甚
詳，則關於上訴意旨(一)所指陳信澈於警詢及第一審準備程序中所
供，以及莊政達於第一審審理中證陳：上訴人以木製球棒攻擊被
害人頭部後，陳信澈與黃偉傑尚有攻擊被害人之動作云云，苟屬
可信，惟因渠等攻擊被害人之行為與殺人未遂罪要件之合致性並
不生影響，原判決雖未詳細說明不予採取之理由，仍非合法之第
三審上訴理由。(三)、上訴意旨(二)所指上訴人、申作泓、李然塘等
人與前揭事證不侔之供詞，原判決未予採取，此乃屬事實審法院
採證認事之職權行使，並未違背證據法則，自不容任意指為違法
。(四)、原判決援引被害人之指述、目擊證人陳國印、莊政達之證
詞，及上訴人部分之供詞，認定上訴人持木製球棒對被害人頭部
、背部所為第二下、第三下之攻擊確係基於欲置被害人於死地之
殺人犯意等情，業已說明各該供述證據，有扣案木製球棒照片、
台北市政府消防局救護紀錄表、新光醫院函檢附之被害人病歷摘
要紀錄紙、病歷影本、手術紀錄單、病危通知等證據資料可資佐
證，堪信為真實，而可採憑之理由綦詳。上訴意旨(三)(四)稱上訴人
非以被害人之頭部為目標，顯無殺人之犯意，再辯以：木製球棒
似係在追打被害人之過程中，李然塘阻擋與拉扯，因而失手，進
而誤擊到被害人之頭部或背部，且造成其施力點位置不對而斷裂
，抑或可能因球棒打在被害人背部後斷裂，致撞擊被害人頭部云
云，與前揭事證多所不符，即無足採。原判決未逐一說明其不採
納之理由，雖略嫌簡陋，但對判決本旨不生影響，亦不得執為第
三審之適法上訴理由。(五)、量刑輕重，係屬審理事實法院得依職
權自由裁量之事項，苟已斟酌刑法第五十七條各款所列情狀而未
逾法定刑度，又無明顯違背正義，即不得任意指摘為違法。原判
決理由欄已明審酌上訴人與被害人素不相識，僅因球場使用發
生爭執，即痛下毒手，行為甚為兇殘，其犯後雖表示悔悟之意，
惟對於殺人未遂之犯行始終不願坦承，然念及上訴人正值壯年，
事後已與被害人達成和解，及上訴人之犯罪動機、使用球棒毆打
被害人頭部之手段、素行、生活狀況、智識程度等一切情狀，而
量處其刑等由，係以上訴人之責任為基礎，說明審酌刑法第五十
七條所列各款事由而為刑之量定，並未逾越法律所規定之範圍，
又無明顯違背正義，核屬原審量刑職權之適法行使，並無不合。
上訴意旨(九)指摘原判決量刑違背比例原則云云，自非合法之上訴
理由。(六)、至於其他上訴意旨，經核係置原判決所為明白論斷於
不顧，或仍持已為原判決指駁之陳詞再事爭辯，或對於事實審法
院取捨證據與自由判斷證據證明力之職權行使，徒以自己之說詞
，任意指摘為違法；或就無關判決結果之枝節事項，漫為爭執，
均難認已符合首揭法定之第三審上訴要件。衡以前開說明，其上
訴為違背法律上之程式，應予駁回。
據上論結，應依刑事訴訟法第三百九十五條前段，判決如主文。
中    華    民    國  九十九  年    八    月   十九   日
                      最高法院刑事第十三庭
                          審判長法官  賴  忠  星
                                法官  呂  丹  玉
                                法官  吳      燦
                                法官  蔡  名  曜
                                法官  葉  麗  霞
本件正本證明與原本無異
                                      書  記  官
中    華    民    國  九十九  年    八    月  二十四  日
                                                      v

司法院資訊處製作；財團法人民間司法改革基金會備份。
